# 请问商誉计算还要考虑被收购方报表中未确认的资产和负债吗？

提问人：会 计 人 员ABC 时间：2021-10-06 08:05:11
刚才看《会计监管风险提示第 8 号——商誉减值》文件，文件中说到公司在商誉初始确认环节，往往存在合并成本计量错误（如未考虑或恰当考虑应计入合并成本中的或有对价）、未充分识别被购买方拥有但未在单独报表中确认的可辨认资产和负债（如合同权益、客户关系、未决诉讼、担保）等问题。 所以想问一下，请问计算商誉时，考虑可辨认净资产公允价值时，还要考虑被收购方报表外的合同权益 、客户关系、未决诉讼和担保等因素吗？这些因为如果在会计报表中没有金额，那应该如何考虑这些报表外的项目的评估金额呢？如果考虑了，以后每年评估是否应该都要考虑呢？

回答人：chenyiwei
相关规定：
《企业会计准则解释第 5 号》第一条：
一、非同一控制下的企业合并中，购买方应如何确认取得的被购买方拥有的但在其财务报表中未确认的无形资产？
答：非同一控制下的企业合并中，购买方在对企业合并中取得的被购买方资产进行初始确认时，应当对被购买方拥有的但在其财务报表中未确认的无形资产进行充分辨认和合理判断，满足以下条件之一的，应确认为无形资产：
（一）源于合同性权利或其他法定权利；
（二）能够从被购买方中分离或者划分出来，并能单独或与相关合同、资产和负债一起，用于出售、转移、授予许可、租赁或交换。
企业应当在附注中披露在非同一控制下的企业合并中取得的被购买方无形资产的公允价值及其公允价值的确定方法。
《首发业务若干问题解答（ 2020 年 6 月修订）》问题 31 、无形资产认定与客户关系
问题 31 、部分首发企业在合并中识别并确认无形资产，以及对外购买客户资源或客户关系等事项，实务中应注意哪些方面？
答：对于无形资产的确认，应符合《企业会计准则第 6 号–无形资产》的相关规定。根据《企业会计准则第 6 号–无形资产》，符合无形资产的可辨认性应源自合同性权利或其他法定权利，并且只有在与该无形资产有关的经济利益很可能流入企业，该无形资产的成本能够可靠地计量，才能确认无形资产；企业在判断无形资产产生的经济利益是否很可能流入时，应当对无形资产在预计使用寿命内可能存在的各种经济因素作出合理估计，并且应当有明确证据支持。
对于客户资源或客户关系，只有在合同或其他法定权利支持，确保企业在较长时期内获得稳定收益且能够核算价值的情况下，才能确认为无形资产。如果企业无法控制客户关系、人力资源等带来的未来经济利益，则不符合无形资产的定义，不应将其确认为无形资产。发行人在开拓市场过程中支付的正常营销费用，或仅从出售方购买了相关客户资料，而客户并未与上述出售方签订独家或长期买卖合同，即在没有明确合同或其他法定权利支持情况下，“客户资源”或”客户关系”通常理解为发行人为获取客户渠道而发生的费用。若确认为无形资产，发行人应详细说明确认的依据，是否符合无形资产的确认条件，保荐机构及申报会计师应针对上述事项谨慎发表明确意见。
对于非同一控制下企业合并中无形资产的识别与确认，根据证监会发布的《 2013 年上市公司年报会计监管报告》的有关要求，购买方在初始确认企业合并中购入的被购买方资产时，应充分识别被购买方拥有的、但在其财务报表中未确认的无形资产，对于满足会计准则规定确认条件的，应当确认为无形资产。
在上述企业合并确认无形资产的过程中，发行人应保持专业谨慎，充分论证是否存在确凿的证据、合理的理由以及可计量、可确认的条件，评估师应按照公认可靠的评估方法确认其公允价值，不存在其他相反的证据。保荐机构和申报会计师应保持应有的职业谨慎，详细核查发行人确认的无形资产是否符合准则规定的确认条件和计量要求，是否存在虚构无形资产情形，是否存在估值风险和减值风险。
据此，应根据会计准则规定和上述监管要求，注意识别被收购方账面未确认，但在购买方合并报表层面符合确认条件的可辨认无形资产，合理确定其公允价值（一般按收益法评估），并合理确定其受益年限（如有）并在该年限内摊销，以减少商誉的初始计量金额、夯实购买日后收益的计量基础，减轻后续的商誉减值测试压力。当然，这些可辨认无形资产后续还是要注意进行减值测试的。